臺灣高等法院刑事裁定
110年度毒抗字第658號
抗  告  人
即  被  告  陳品妤


選任辯護人  李介文律師
上列抗告人即被告因違反毒品危害防制條例案件，不服臺灣臺北
地方法院110年度毒聲字第83號，民國110年3月25日裁定（聲請
案號：臺灣臺北地方檢察署110年度聲觀字第63號），提起抗告
，本院裁定如下：
    主  文
抗告駁回。
    理  由
一、原裁定意旨略以：
㈠、抗告人即被告陳品妤基於施用第二級毒品甲基安非他命之犯
    意，於民國109年7月22日晚間7時30分許為警採尿往前回溯9
    6小時內之某時許，在不詳處所，施用甲基安非他命1次，嗣
    經警通知於前揭時間採尿送驗呈安非他命類陽性反應而查獲
    。訊據被告雖否認有施用甲基安非他命犯行，惟被告為列管
    矯治毒品調驗人口，經警通知於109年7月22日晚間7時30分
    許至派出所接受尿液採驗，其檢體經台灣尖端先進生技醫藥
    股份有限公司（下稱台灣尖端公司）以酵素免疫分析法（EI
    A）作初步檢驗，及以氣相層析質譜儀法（GC/MS）作確認檢
    驗之結果，確呈安非他命類（甲基安非他命）陽性反應等情
    ，有該公司109年8月4日出具之濫用藥物檢驗報告（尿液檢
    體編號：Z000000000000）及檢體監管紀錄表等件在卷可稽
    ，被告所採尿液送驗結果既有安非他命類之陽性反應，復經
    檢驗機關以氣相層析質譜儀法再度確認，已足以排除偽陽性
    反應之可能；又警方送驗之尿液為被告親自排放並裝瓶封緘
    ，業據被告於警詢時供承不諱，足認被告確有於109年7月22
    日晚間7時30分許為警採尿往前回溯96小時內之某時許，施
    用甲基安非他命1次甚明。被告雖辯稱其檢體可能遭受汙染
    云云，惟台灣尖端公司就此函覆略以：本公司依據衛生福利
    部食品藥物管理署「濫用藥物尿液檢驗作業準則」第二章檢
    體收件及監管規範做為實驗室檢體收件及監管之標準，檢體
    收件時會先檢視檢體封籤是否完整，檢體進入實驗室後皆個
    別獨立進行檢體轉碼、取樣及檢體分析不會造成錯置之可能
    性，且本實驗室進行檢驗時皆使用一次性拋棄式耗材避免檢
    體汙染等語，有該公司109年12月11日台生技藥字第1090317
    號函附卷為憑，益見檢驗機關即台灣尖端公司收受應受尿液
    檢驗人之檢體後，均會即時檢查瓶身封緘之完整性，避免收
    件前已遭污染之檢體進入實驗室，而通過篩檢之檢體復經實
    驗室以標準化流程控管其鑑驗上之獨立性，確保其間不致發
    生錯置之情況，並透過一次性拋棄式耗材排除檢體混入其他
    殘留物之疑慮，是被告上開所辯，純屬事後卸責之詞，洵無
    足採。
㈡、被告前於105年間因施用毒品案件，經臺灣臺北地方檢察署（
    下稱臺北地檢署）檢察官以105年度毒偵字第411號為附命完
    成戒癮治療之緩起訴處分確定，緩起訴期間為2年，被告於1
    06年4月5日完成戒癮治療，嗣其於緩起訴期間內，故意更犯
    毒品危害防制條例第10條第2項之施用第二級毒品罪，為同
    署檢察官撤銷上開緩起訴處分後聲請簡易判決處刑，經原審
    法院以108年度簡字第698號判決判處有期徒刑3月確定等情
    ，有緩起訴處分書、撤銷緩起訴處分書、本院被告前案紀錄
    表存卷可參。是 察官已依毒品危害防制條例第24條第1項為
    附命完成戒癮治療之緩起訴處分，被告事實上已接受等同「
    觀察、勒戒」之處遇，而被告於前開戒癮治療執行完畢（即
    106年4月5日）釋放3年後之109年7月22日晚間7時30分許為
    警採尿往前回溯96小時內之某時許，再犯本件施用第二級毒
    品罪，依首揭法律規定，應送勒戒處所執行觀察、勒戒等語
    。
二、抗告意旨略以：
㈠、檢察官於偵查中，未詢問被告接受戒癮治療之意願，或完成
    戒癮治療應遵守事項為任何徵詢或說明，並予被告充分陳述
    意見之機會，卷内亦無任何檢察官捨棄「緩起訴之戒癮治療
    」，而擇定「聲請法院裁准觀察、勒戒」之裁量依據；檢察
    官接獲驗尿報告即向原審聲請對被告裁定觀察、勒戒。故檢
    察官是否已為合義務性之裁量，而無裁量怠惰或濫用之情事
    ，仍有查明之必要。原裁定未審酌及此，逕予裁定准許觀察
    、勒戒，其裁定殊有疏漏甚明。
㈡、被告於本件施用毒品經查獲後，已自行前往新北市立聯合醫
    院精神科請求治療，有診斷證明書可稽，此外，被告之母親
    患有「急性骨髓性白血病異體周邊血液造血幹細胞移植後併
    發移植物抗宿主疾病中」，現倚靠被告照顧，倘被告被送觀
    察勒戒，母親恐將頓失所依，爰懇請鈞院考量上情，惠准撤
    銷原裁定，被告必將審慎自律，絕不敢再犯等語。
三、經查：
㈠、被告於上開時、地採尿前有施用甲基安非他命之事實，業據
    其於本院訊問時坦承不諱（見本院卷第50頁），且被告此次
    為警所採集之尿液（尿液檢體編號：Z000000000000）經送
    台灣尖端公司以酵素免疫分析法作初步檢驗，及以氣相層析
    質譜儀法作確認檢驗之結果，確呈安非他命類、甲基安非他
    命陽性反應乙節，有該公司出具之濫用藥物檢驗報告及檢體
    監管紀錄表等件附卷可稽（見毒偵卷第54頁、第7頁），足
    認被告上開不利於己之自白與事實相符，其施用第二級毒品
    之犯行堪以認定。
㈡、毒品危害防制條例於109年1月15日修正公布，並於109年7月1
    5日施行，其中第24條則於110年5月1日公告施行。修正後之
    毒品危害防制條例強調「治療勝於處罰」、「醫療先於司法
    」之刑事政策，強化觀察、勒戒或強制戒治處分、命附條件
    緩起訴處遇措施與監禁刑罰間之交替運用，使之相輔相成，
    以助施用毒品者重生。而施用毒品者之成癮性、施用動機或
    生活環境各有不同，修正前就機構外處遇，僅有附命完成戒
    癮治療之單一模式，若不分個案情節、無論有否醫療必要，
    一律施以戒癮治療，顯然過於僵化而缺乏彈性，故除以往之
    「觀察、勒戒或強制戒治」及「附命完成戒癮治療緩起訴」
    雙軌制處遇外，修正後毒品危害防制條例第24條第1項更賦
    予檢察官得依個案情形，以刑事訴訟法第253條之2第1項第4
    款至第6款或第8款規定，給予施用毒品者繳納處分金、義務
    勞務、心理輔導或其他預防再犯措施為附條件之緩起訴處分
    ，俾其能經由多元化之緩起訴處遇，有效並適當戒除毒癮而
    澈底擺脫毒品危害。此多元附條件緩起訴處分既已不限於「
    附命完成戒癮治療緩起訴」，且緩起訴處分經撤銷後，依修
    正後同條第2項規定，應由檢察官依法繼續偵查或起訴，即
    回復為原緩起訴處分不存在之狀態，與修正前所定之「應依
    法追訴」不同，則緩起訴處分之效力與曾受「觀察、勒戒或
    強制戒治」之處遇已無法等同視之。況「附命完成戒癮治療
    緩起訴」之執行，係以社區醫療（機構外醫療體系）處遇替
    代監禁式治療，使施用毒品者得繼續正常家庭及社會生活，
    尚非集中於勒戒處所受監所矯正、管理而具有「收容」或「
    處罰」外觀者，所可比擬，於機構外之戒癮治療難達其成效
    時，再施以機構內之強制處遇，亦屬循序漸進之合理矯正方
    式，因此「附命完成戒癮治療緩起訴」之被告縱使完成「戒
    癮治療」，應仍難認等同於觀察、勒戒或強制戒治已執行完
    畢，遑論該緩起訴處分經撤銷之情形。
㈢、準此，被告前雖因施用毒品案件經臺北地檢署檢察官以105年度毒偵字第411號為附命完成戒癮治療及應遵行預防再犯所為必要命令之緩起訴處分確定【緩起訴期間：105年6月2日至107年6月1日】；惟被告於上開緩起訴期間，又因施用毒品案件【施用時間：105年9月16日】，經臺灣新北地方檢察署檢察官以105年度毒偵字第8163號聲請簡易判決處刑，並由臺灣新北地方法院以106年度簡上字第110號判處罪刑確定，上開緩起訴處分遂經臺北地檢署檢察官以107年度撤緩字第222號撤銷確定等情，有該等緩起訴處分書、撤銷緩起訴處分書、判決書及本院被告前案紀錄表在卷可憑。揆諸前揭說明，上開附命完成戒癮治療緩起訴處分無論有無經撤銷，均不能等同於觀察、勒戒或強制戒治已執行完畢，是被告前既未曾經觀察、勒戒或強制戒治執行完畢，原審依毒品危害防制條例第20條第1項及觀察勒戒處分執行條例第3條第1項等規定，諭知被告應送勒戒處所觀察、勒戒，於法尚無不合。
四、被告雖以前詞提起抗告，惟查：　　
㈠、毒品危害防制條例第24條第1項採行「觀察勒戒」與多元附條
    件緩起訴處分（含「附命完成戒癮治療」）並行之雙軌模式
    ，其中「附命完成戒癮治療」等多元附條件緩起訴處分乃屬
    法律賦予檢察官偵查裁量結果之作為，並非施用毒品者所享
    有之權利，毒品危害防制條例亦未揭諸「緩起訴之戒癮治療
    」應優先於「觀察、勒戒」之規定，故是否給予施用毒品者
    為多元附條件緩起訴處分，乃屬檢察官之職權，由檢察官本
    於毒品危害防制條例第24條之規定及立法目的，依行政院所
    頒之「毒品戒癮治療實施辦法及完成治療認定標準」，選擇
    實施對象、內容、方式與執行之醫療機構，妥為斟酌、裁量
    ，始予決定，而其裁量之結果如認適於為緩起訴處分者，固
    須於緩起訴處分中說明其判斷之依據，但如認為應向法院聲
    請觀察、勒戒者，因係適用同條例第20條第1項之原則而非
    例外，自無需贅餘交代不適於為緩起訴處分之理由，現行法
    亦未課予檢察官於聲請觀察、勒戒時，應於聲請書中說明何
    以不命為多元附條件緩起訴處分理由之義務，即如同被告所
    犯雖屬刑事訴訟法第376條第1項各款所規定之案件，但檢察
    官未依同法第253條規定裁量不起訴而逕行提起公訴時，依
    法亦無須敘明何以參酌刑法第57條所列事項後，未認為以不
    起訴為適當之裁量理由般，法院原則上應尊重檢察官偵查職
    權之行使，僅就檢察官之判斷有違背法令、事實認定有誤或
    其裁量有重大明顯瑕疵等事項為有限度之低密度審查（最高
    法院103年度台上字第2464號判決意旨及本院暨所屬法院106
    年法律座談會刑事類提案第37號研討結論意旨參照）。準此
    ，抗告意旨以卷内亦無任何檢察官捨棄「緩起訴之戒癮治療
    」而擇定「聲請法院裁准觀察、勒戒」之裁量依據，而指摘
    檢察官有裁量怠惰或濫用之情事，尚難認屬有據。又檢察官
    於偵查中曾詢問被告前受附命完成戒癮治療緩起訴部分之事
    宜（見毒偵卷第26頁反面），即已給予被告就此部分陳述意
    見之機會，但被告當時或係因否認犯行，故未就此部分表示
    意見，難以此認檢察官之裁量過程有抗告意旨所指之瑕疵。
㈡、觀察、勒戒或戒癮治療，其區別在於有無以設施拘束人身自
    由之方式協助戒癮，兩者干涉自由權之程度有別。職是，越
    缺乏家庭支持系統、意志不堅，周遭環境複雜，誘惑因子越
    強者，則越有施以觀察、勒戒之必要性。本案依前所述，被
    告於105年度毒偵字第411號緩起訴處分期間甫開始三個多月
    ，即於105年9月16日又犯105年度毒偵字第8163號之施用毒
    品案件，嗣雖曾完成戒癮治療，但又於109年7月間再犯本案
    施用毒品案件，本案經原審依聲請裁定送觀察、勒戒後，被
    告於110年4月6日提起抗告，竟又於110年5月2日為新北市政
    府警察局三重分局查獲施用毒品案件，有上開分局110年5月
    3日新北警重刑字第1103768229號移送書（電子檔案）列印
    資料附於本院卷內可按，被告於本院並坦承此次亦有施用毒
    品（見本院卷第51頁），顯可徵被告戒除毒癮之意志不堅，
    遵守法治之意願薄弱；且依被告所述，其至某網路咖啡店待
    比較久會遇到來兜售毒品者（見本院卷第52頁），亦可見被
    告有易於取得毒品之管道，仍處於具有誘惑因子之環境中，
    難認予被告實施戒癮治療較施以觀察、勒戒更有助其遠離毒
    品誘引。準此，檢察官既已依被告之個案情形及卷內事證等
    節詳為斟酌後，綜合考量被告之行為及客觀情形，認不適合
    為附命完成戒癮治療之緩起訴處分，而向法院聲請裁定被告
    入勒戒處所施以觀察、勒戒，並無不當之處。
㈡、抗告意旨雖稱其母親罹病需被告照顧及分擔家計，惟依被告
    所述，其係與父親（未工作）、母親、姐姐（工作中）同住
    ，現母親已經出院，只需定期回診（見本院卷第51頁），而
    觀察、勒戒之執行期間一般不到四十幾天，短時間內既尚有
    父親、姐姐可照顧母親或維持家計，難認有不適合入勒戒處
    所施以觀察、勒戒之情事，況此亦非屬應否裁定令被告入勒
    戒處所觀察、勒戒之法定判斷要件，從而此部分之抗告意旨
    ，亦難認屬有據。
五、綜上所述，原審法院依檢察官之聲請，裁定被告應送勒戒處
    所觀察、勒戒，理由雖與本院略有不同，但結論尚無違誤。
    被告猶執前詞提起本件抗告，指摘原裁定不當，為無理由，
    應予駁回。
據上論斷，應依刑事訴訟法第412條，裁定如主文。　　
中　　華　　民　　國　　110 　年　　7 　　月　　22　　日
                  刑事第二十庭  審判長法　官  王復生
                                      法　官  蕭世昌 
                                      法　官  張紹省
以上正本證明與原本無異。
不得再抗告。
                                      書記官  莫佳樺
中　　華　　民　　國　　110 　年　　7 　　月　　26　　日